臺灣雲林地方法院民事判決
            111年度六簡字第181號
原      告  賴宥嘉  
被      告  賴註    
            賴宗勳即賴世昌

            賴宏志  
            蔡宗霖  
            賴欣愉  
            郭怡萱  

            郭育丞  

兼上二人    賴春瓊  
法定代理                之15
人          郭益元   住嘉義縣○○鄉○○村○○路000巷0                         號 
            林渝瑾  
            林楨霓  
            林虹余  
兼上三人    林忠正  
法定代理    賴采妍  
人          
上列當事人間分割共有物事件，於中華民國111年6月30日言詞辯
論終結，本院判決如下：
    主  文
兩造共有坐落雲林縣○○市○○段000地號、面積1304.02平方公尺之
土地准予變價分割，所得價金按附表變賣價金分配比例欄所示比
例分配。
訴訟費用新台幣1,000由兩造各依附表分擔比例欄所示比例負擔
    理  由
壹、程序方面：
    本件被告賴註、賴宏志、賴欣愉、賴春瓊、郭益元、郭怡萱
    、郭育丞、林忠正等未於最後言詞辯論期日到場，核無民事
    訴訟法第386 條各款所列情形，爰依原告聲請，由其一造辯
    論而為判決。
貳、實體方面：
一、原告起訴主張略以：
  ㈠兩造共有坐落雲林縣○○市○○段000地號、面積1304.02平方公
    尺之土地（下稱系爭土地）無不分割之協議，依其使用目的
    ，亦無不能分割之情事，且系爭土地法律又無禁止變價分割
    之限制，然兩造迄今仍未能達成分割之協議，原告自得就系
    爭土地請求求變價分割。
  ㈡系爭土地係區域計畫法劃定之一般農業區之農牧用地，即為
    農業發展條例第3條第1項第11款所稱之耕地，若採原物分割
    ，分割後每共有人所分得之面積未達0.25公頃，不符合農業
    發展條例第16條第1項原物分配之規定，因而僅能依民法第8
    24條第2項第2款之規定，就系爭土地變賣，以價金分配於各
    共有人之價分割方法。
  ㈢聲明如主文第1、2項所示。
二、被告抗辯：
  ㈠被告賴賴宗勳即賴世昌部分：我要原物分割，因為上面有我
    的建築物。
  ㈡賴宗霖部分：我的意見跟賴世昌一樣，上面還有地上物沒有
    處理。
　㈢林渝瑾、林楨霓、林虹余、賴采妍（即上3人法定代理人）部
    分：同意變價分割。
　㈣被告賴註、賴宏志、賴欣愉、賴春瓊、郭益元、郭怡萱瓊、
    郭益元、林忠正等人經合法通知，未到庭應訊，復未提出書
    狀為任何之陳述。
三、得心證之理由：
  ㈠按共有人得隨時請求分割共有物，但因物之使用目的不能分
    割或契約定有不可分割之期限者，不在此限；又共有物之分
    割，依共有人協議之方法行之，分割之方法不能協議者，法
    院得依任何共有人之聲請，以原物分配於各共有人，民法第
    823 條第1 項、第824 條第1 項第1 款分別定有明文。經查
    ：系爭房地，為兩造所共有，此有兩造所不爭執之土地登記
    謄本。且系爭土地依其使用目的並無不能分割之情形，兩造
    間亦無不可分割之約定，而不能以協議定分割之方法乙節，
    為兩造所是認，則原告請求法院判決分割，自無不合，應予
    准許。
  ㈡次按共有物之分割，依共有人協議之方法行之。分割之方法
    不能協議決定，或於協議決定後因消滅時效完成經共有人拒
    絕履行者，法院得因任何共有人之請求，命為下列之分配：
    一、以原告分配於各共有人。但各共有人均受原物之分配顯
    有困難者，得將原物分配於部分共有人。二、原物分配顯有
    困難時，得變賣共有物，以價金分配於各共有人；或以原物
    之一部分分配於各共有人，他部分變賣，以價金分配於各共
    有人，民法第824 條第1 項、第2 項復有明定。又按分割共
    有物，究以原物分割，或變價分割為適當，法院應斟酌當事
    人意願、共有物之使用情形、物之經濟效用及全體共有人之
    利益等情形而為適當分割，不受共有人所主張分割方法之拘
    束（最高法院87年度台上字第1402號、88年度台上字第600
    號判決意旨參照）。
  ㈢經查，系爭土地係一般農業區之農牧用地，面積1304.02平方
    公尺，曾於96年11月8日辦理共有物分割，並於同年96年12
    月14日登記完畢，有系爭土地之第一類登記謄本在卷可稽，
    本院就系爭土地曾於96年間辦理共有物分割，本件得否再辦
    理共有物（原物）分割？如得再分割，最多可分割為多少筆
    土地乙節，詢問斗六地政事務所，經該所函覆：「該地已於
    96年依農業發展條例第16條第1項第4款辦理共有物分割在案
    ，按內政部92年3月31日台內地字第0920005340號函示，不
    得再辦理分割，有該所111年4月7日函在卷可參，是系爭土
    地已不得再辦理原物分割，否則即有違農業發展條例第16條
    第1項最小分割面積限制之規定。查本件雖不得再辦理原物
    分割，惟按「每宗耕地分割後每人所有面積未達0.25公頃者
    ，不得分割。但本條例中華民國89年1月4日修正施行前之共
    有耕地，得分割為單獨所有。」農業發展條例第16條第1項
    本文及但書第4款定有明文。題示情形甲、乙、丙3人係於民
    國89年1月4日之後始共有A耕地，依上開第4款規定之反面解
    釋，雖不得為原物分割，惟農業發展條例第16條所定土地不
    得分割，係為防止耕地細分而設，並非不許耕地共有人以原
    物分配以外之方法以消滅其共有關係，非屬民法第823條第1
    項所定「除法令別有規定」之法令，僅係對於分割方法之限
    制，而將共有耕地整筆變賣，以價金分配於共有人，並不發
    生耕地細分之情形，自不在上開法條限制之列。本題甲訴請
    准對A地為變價分割，即非法令所不許，法院自得判決准予
    變價分割。有臺灣高等法院所屬法院106年法律座談會民事
    提案第8號採肯定見解；另最高法院 64 年台上字第 420 號
    判例要旨認「共有耕地整筆變賣，以價金分配共有人，並不
    發生農地細分情形，應不在農業發展條例第22條（即現行第
    16條）限制之列。是以共有耕地之共有人請求採變賣共有物
    分配價金之分割方法，並非不得准許。」基上，系爭土地為
    耕地，雖不得再辦理土地原物分割，惟共有耕地整筆變賣，
    以價金分配共有人，並不發生農地細分情形，自不在禁止之
    列。本院爰審酌系爭土地為耕地部分為空地，其上並有數棟
    建物(辦理保存登記），有原告提出之照片可按，然土地與
    其上之地上物分別屬不同之不動產，法律並未禁止共有土地
    上有地上物者不得就土地辦理分割，是本件依原物分割有困
    難，仍得為變價分割，被告被告賴宗勳即賴世昌、蔡宗霖堅
    持應原物分割，要無理由。再者，民法第824 條第7 項已增
    訂：「變賣共有物時，除買受人為共有人外，共有人有依相
    同條件優先承買之權，有二人以上願優先承買者，以抽籤定
    之。」之內容，核其立法理由，乃共有物變價分割之裁判係
    賦予各共有人變賣共有物，分配價金之權利，故於變價分配
    之執行程序，為使共有人仍能繼續其投資規劃，維持共有物
    之經濟效益，並兼顧共有人對共有物之特殊感情，爰增訂變
    價分配時，共有人有依相同條件優先承買之權。是以，本院
    審酌系爭不動產之使用情形、經濟效用、兩造之利益等一切
    情形後，認系爭不動產以變價方式分割，並按兩造應有部分
    比例分配為適當，且符合公平原則。爰判決分割如主文所示
    。
四、按因共有物分割、經界或其他性質上類似之事件涉訟，由敗
    訴當事人負擔訴訟費用顯失公平者，法院得酌量情形，命勝
    訴之當事人負擔其一部，民事訴訟法第80條之1定有明文。
    本件土地分割後，雙方均同蒙其利，故應依雙方對土地之應
    有部分比例，計算各當事人應該負擔之訴訟費用比例如附表
     所示。
五、訴訟費用負擔之依據：民事訴訟法第80條之1 。　　
中　　華　　民　　國　　111　　年　　7　　月　　14　　日
                      斗六簡易庭
                                  法  官　陳定國
以上正本證明與原本無異。
如不服本判決，應於送達後20日內，向本院斗六簡易庭提出上訴
狀並表明上訴理由，如於本判決宣示後送達前提起上訴者，應於
判決送達後20日內補提上訴理由書（須按他造人數附繕本）。
中　　華　　民　　國　　111 　年　　7 　　月　　14　　日
                                 書記官  黃鷹平　　　　　　　　　　　　　　　　　

附表：

共 有 人 雲林縣○○市○○段000地號土地應有部分 變賣價金分配比例及訴訟費用分擔比例 賴註 13040分之4174 13040分之4174 賴世昌即賴宗勳 1304分之220 1304分之220 賴宏志 1304分之220 1304分之220 
蔡宗霖 1304分之432 1304分之432 賴春瓊 13040分之14 13040分之14 郭益元　 13040分之13 13040分之13 郭怡萱 13040分之13 13040分之13 郭育丞 13040分之13 13040分之13 賴宥嘉 13040分之14 13040分之14 賴欣愉 13040分之14 13040分之14 林渝瑾 13040分之13 13040分之13 林楨霓 13040分之13 13040分之13 林虹余 13040分之13 13040分之13 林忠正 13040分之13 13040分之13 賴采妍 13040分之13 13040分之13